臺灣高等法院刑事判決
110年度上訴字第350號
上  訴  人  臺灣桃園地方檢察署檢察官 
被      告  王品逸



上列上訴人因被告違反洗錢防制法等案件，不服臺灣桃園地方法
院109年度金訴字第41號，中華民國109年11月27日第一審判決（
起訴案號：臺灣桃園地方檢察署108年度偵字第26494號），提起
上訴，本院判決如下：
    主  文
原判決撤銷。
王品逸幫助意圖為自己不法之所有，以詐術使人將本人之物交付
，處有期徒刑貳月，如易科罰金，以新臺幣壹仟元折算壹日。緩
刑貳年。
    事  實
一、王品逸明知申請帳戶使用係輕而易舉之事，一般人無故取得
    無親誼關係之第三人金融帳戶使用之行徑，常與犯罪之需要
    密切相關，見有非親非故之人不以自己名義申辦帳戶，反以
    出價蒐購或借用之方式向他人蒐集金融帳戶供己使用者，衡
    情當能預見該蒐集帳戶者之目的，顯意在避免遭人以調閱申
    辦人資料之方式循線查得真實身分，故以該金融帳戶所為款
    項存提之舉，恐係事涉不法犯罪行為，惟仍以縱若有人持該
    金融帳戶作為犯罪工具使用亦不違反其本意，而基於幫助他
    人詐欺取財之不確定故意，於民國107年9月4日前之某密接
    日期，在網路上接獲某真實姓名年籍不詳，自稱「博奕徵職
    」人員之成年人聯繫，向其表示可提供博奕工作，但須交付
    金融帳戶存摺影本、提款卡及提款卡密碼予博奕公司作為資
    金進出使用，以避免博奕公司「被警察盯上」後，即同意為
    之，旋在其所任職之彩券行內，將所申辦之台北富邦商業銀
    行帳號000000000000號帳戶（下稱富邦銀行帳戶）存摺影本
    、提款卡交與該「博奕徵職」人員指定之某真實姓名年籍不
    詳成年人，再於2日後在電話中將上開提款卡密碼告知「博
    奕徵職」人員，藉以幫助該自稱「博奕徵職」人員之人及其
    所屬詐欺集團從事財產犯罪之犯行。嗣該自稱「博奕徵職」
    人員之成年人取得前開帳戶之提款卡及密碼後，即與其所屬
    詐欺集團成年成員，共同基於意圖為自己不法所有之詐欺犯
    意聯絡，於107年9月4日，由詐欺集團成員佯稱為台新銀行
    行員，對郭萻雅誆稱其107年6月11日網路購物所匯款項業經
    凍結要發還予郭萻雅，要求郭萻雅依其指示辦理轉帳，致郭
    萻雅不疑有他，信以為真而陷於錯誤，於107年9月4日（起
    訴書誤載為108年9月4日，應予更正)以台新銀行APP轉帳方
    式，匯款新臺幣（下同）14,923元至上開富邦銀行帳戶內，
    旋遭詐欺集團成員提領而詐取財物得手。嗣經郭萻雅發覺有
    異報警處理，始循線查悉上情。
二、案經郭萻雅訴由臺中市政府警察局太平分局報告臺灣臺中地
    方檢察署陳請臺灣高等檢察署核轉令臺灣桃園地方檢察署檢
    察官偵查起訴。
    理  由
一、證據能力
　　按被告以外之人於審判外之陳述，雖不符刑事訴訟法第159
    條之1至第159條之4之規定，而經當事人於審判程序同意作
    為證據，法院審酌該言詞陳述或書面陳述作成時之情況，認
    為適當者，亦得為證據。當事人、代理人或辯護人於法院調
    查證據時，知有第159條第1項不得為證據之情形，而未於言
    詞辯論終結前聲明異議者，視為有前項之同意，同法第159
    條之5第1項、第2項有明文規定。本判決下列所引用被告以
    外之人於審判外之供述證據，上訴人即檢察官、被告王品逸
    於本院準備程序均表示同意有證據能力（見本院卷第53頁）
    ，迄本案辯論終結前亦未再聲明異議，審酌上開供述證據資
    料製作時之情況，尚無違法不當及證明力明顯過低之瑕疵之
    情形，爰依前開規定，認均具有證據能力。又下列所引用之
    非供述證據，核均無證據證明係公務員違背法定程序所取得
    ，或有其他不得作為證據之情形，審酌前揭非供述證據並無
    信用性過低之疑慮，且與被告犯行之認定具關聯性，依刑事
    訴訟法第158條之4規定反面解釋，應認均有證據能力，而得
    採為判決之基礎。  
二、認定事實所憑之證據及理由
㈠上揭事實，業據被告於偵查及本院坦承不諱（見臺灣桃園地方
  檢察署108年度偵字第26494號卷，下稱26494偵卷，第15至16
  頁、本院卷第52、85頁），並經證人即告訴人郭萻雅於警詢時
  證述如事實欄一所示遭詐欺取財之經過在卷（見臺灣臺中地方
  檢察署108年度偵字第20337號卷，下稱20337偵卷，第23至31
  頁），並有台北富邦商業銀行股份有限公司雙園分行108年5月
  27日北富銀雙園字第1080000020號函及函附之王品逸上開帳戶
  開戶基本資料及交易明細等資料在卷可參（見20337偵卷第71
  至83頁)，被告前開所為任意性自白核與事實相符，堪可採信
  。
㈡按刑法上之故意，可分為確定故意（直接故意）與不確定故意
  （間接故意），行為人對於構成犯罪之事實，明知並有意使其
  發生者，為故意；行為人對於構成犯罪之事實，預見其發生而
  其發生並不違背其本意者，以故意論，刑法第13條定有明文。
  是故意之成立，不以對於構成犯罪之事實，明知並有意使其發
  生為必要，僅需對於構成犯罪之事實、結果，預見其發生，而
  其發生並不違背其本意即為已足。亦即倘行為人認識或預見其
  行為會導致某構成要件實現（結果發生），縱其並非積極欲求
  該構成要件實現（結果發生），惟為達到某種目的而仍容任該
  結果發生，亦屬法律意義上之容任或接受結果發生之「不確定
  故意」，此即前揭法條所稱之「以故意論」。
㈢又按一般民眾皆可以存入最低開戶金額之方式，自由向各金融
  機構申請開設金融帳戶、請領存摺及提款卡，並無任何特殊限
  制，極為容易而便利，更可同時在不同金融機構申請帳戶使用
  ，故除非有特殊或違法目的，並無向他人借用、承租或購買帳
  戶存摺及提款卡之必要。再者，金融帳戶係個人理財及資金流
  通之交易工具，事關帳戶申請人之個人財產權益，進出款項亦
  將影響其信用評價，金融帳戶與提款卡、密碼結合，具有強烈
  之專屬性及隱私性，應以本人使用為原則，若非與本人有密切
  親誼或特殊信賴關係，實無任意供他人使用之理，縱偶有將金
  融帳戶之存摺、提款卡及密碼交付他人之特殊情形，亦必瞭解
  該人之可靠性與用途後始行提供，恆係吾人日常生活經驗與通
  常之事理。兼以邇來詐騙集團以各式事由詐欺被害人匯款，隨
  即將款項提領一空之手法層出不窮，詐騙集團成員為逃避檢警
  查緝，多數係利用人頭帳戶作為所得財物匯入、取款之犯罪工
  具，屢為政府及金融機關多方宣導，且經媒體再三披露，是避
  免本身金融帳戶被不法利用，若落入不明人士手中，極易供作
  取贓之犯罪工具，應係一般人易於體察之生活常識。
㈣查被告於案發時已30歲，教育程度為高職肄業（見20337偵卷第
  19頁），曾在飲料店、加油站、機車行、彩券行工作（見2649
  4偵卷第15至16頁），是其已有相當之社會閱歷及工作經驗，
  其對於詐騙集團利用人頭帳戶之犯罪型態，及應避免自身金融
  帳戶供作詐財工具之常識，應有所體認，尚難諉為不知；而觀
  諸現今社會上，詐騙者以蒐集之人頭帳戶，作為詐欺之轉帳帳
  戶，業經報章媒體時有批露，因此交付帳戶予非親非故之人，
  受讓人將持以從事詐欺取財之財產犯罪，當已屬一般智識經驗
  之人所能知悉或預見，被告並非年少無知或毫無使用提款卡之
  經驗者，當可預見將金融帳戶存摺影本、提款卡連同密碼提供
  他人，他人即可支配使用其帳戶，不僅可以領取帳戶內之金額
  ，當然亦可行騙他人匯款進入其帳戶，再行領取，極易被利用
  為與財產有關之犯罪工具，被告對於向其蒐集本案富邦銀行帳
  戶資料之人，將持以作為詐欺取財犯罪之不法使用，自有所預
  見。被告就該「博奕徵職」人員及其所屬機構之地點、聯繫方
  式，甚至該「博奕徵職」人員所稱需以其帳號供作資金進出工
  具之原因、真偽等各節，均不予深究，而率將其所申設之富邦
  銀行帳戶存摺影本、提款卡及提款卡密碼提供與該「博奕徵職
  」人員，堪認被告就該「博奕徵職」人員取得其帳戶後，將以
  何種方式為如何之使用一節，顯漠不關心，由是，被告將其所
  申設之前開富邦銀行帳戶存摺影本、提款卡及密碼交付與該「
  博奕徵職」人員後，即容認持有該帳戶之人得任意使用之心態
  ，灼然至明，其輕率將上開帳戶之存摺影本、提款卡及提款卡
  密碼等帳戶資料提供予身分上不具密切關係之人，對於該持用
  其帳戶資料之人果真用以作為詐欺取財之收款工具，顯然亦不
  違背被告之本意，本件雖查無積極證據證明被告與該蒐集其帳
  戶之人有何共同實施詐欺犯行之手段施用或犯意聯絡，惟被告
  對於金融帳戶交付他人使用，可能遭持以從事詐欺取財犯罪之
  用，有所預見，且果真被利用作為詐欺取財之轉帳帳戶，又不
  違背被告之本意，足認被告有以提供帳戶予他人，幫助他人犯
  詐欺取財罪之不確定故意。
㈤綜上，本案事證明確，被告幫助詐欺犯行洵堪認定，應依法論
  科。　
三、論罪
㈠按刑法上之幫助犯，係對於犯罪與正犯有共同之認識，而以幫
  助之意思，對於正犯資以助力，而未參與實施犯罪之行為者而
  言（最高法院75年度台上字第1509號、84年度台上字第5998號
  、88年度台上字第1270號判決意旨參照）；是如未參與實施犯
  罪構成要件之行為，且係出於幫助之意思提供助力，即屬幫助
  犯，而非共同正犯。被告單純提供富邦銀行帳戶存摺影本、提
  款卡、密碼之行為，不能與詐騙集團成員向告訴人施以詐術行
  為等視，本案亦無證據證明被告參與詐欺取財犯行之構成要件
  行為，其提供帳戶供匯款取款，僅係對於詐騙集團成員遂行詐
  欺取財犯行資以助力，應論以幫助犯。是核被告所為，係犯刑
  法第30條第1項前段、第339條第1項之幫助犯詐欺取財罪。
㈡再被告既對正犯資以助力而未參與犯罪構成要件行為之實行，
  為詐欺取財罪之幫助犯，爰依刑法第30條第2項規定，按正犯
  之刑減輕之。
㈢公訴意旨另認：被告於事實欄一所示時、地，明知或可得預見
  詐欺集團為避免執法人員追緝，經常利用他人金融機構帳戶隱
  匿犯罪所得，竟基於掩飾特定犯罪所得之去向之犯意，為本案
  提供帳戶資料予詐騙集團成員之行為，因認被告所為亦違反洗
  錢防制法第14條第1項洗錢罪嫌等語。惟查：
⒈洗錢防制法所稱之「洗錢」行為，依第2條之規定，係指：一、
  意圖掩飾或隱匿特定犯罪所得來源，或使他人逃避刑事追訴，
  而移轉或變更特定犯罪所得；二、掩飾或隱匿特定犯罪所得之
  本質、來源、去向、所在、所有權、處分權或其他權益者；三
  、收受、持有或使用他人之特定犯罪所得。並於第14條、第15
  條規定其罰則，俾防範犯罪行為人藉製造資金流動軌跡斷點之
  手段，去化不法利得與犯罪間之聯結。申言之，洗錢防制法之
  立法目的，在於防範及制止因犯第3條所列之特定犯罪而取得
  或變得之財物或財產上利益及其之孳息，藉由包含處置（即將
  特定犯罪所得直接予以移轉或變更）、分層化（即以迂迴層轉
  、化整為零之多層化包裝方式，掩飾或隱匿特定犯罪所得）及
  整合（即收受、持有或使用他人之特定犯罪所得，使之回流至
  正常金融體系，而得以合法利用享受）等各階段之洗錢行為，
  使其形式上轉換成為合法來源，以掩飾或切斷特定犯罪所得與
  犯罪之關聯性，而藉以逃避追訴、處罰。
⒉提供金融帳戶提款卡及密碼之行為人，因已將帳戶之提款卡及
  密碼等物件提供他人使用，失去對自己帳戶之實際管領權限，
  若無配合指示親自提款，即無收受、持有或使用特定犯罪所得
  之情形，且無積極之移轉或變更特定犯罪所得之行為，故非屬
  洗錢防制法第2條第1款、第3款所稱之洗錢行為。
⒊洗錢防制法第2條修正之立法說明第3點雖謂「…㈣提供帳戶以掩
  飾不法所得之去向，例如：販售帳戶予他人使用…」等語，似
  以販售帳戶為洗錢類型之一，然其僅係單純之舉例，並未說明
  何以與掩飾、隱匿之要件相當。而文義解釋為法律解釋之基礎
  ，立法者之意思僅屬對構成要件文義之眾多解釋方法之一，仍
  須就法條文字之規範目的及保護利益具體分析。一般而言，洗
  錢防制法第2條第2款之掩飾、隱匿行為，目的在遮掩、粉飾、
  隱藏、切斷特定犯罪所得與特定犯罪間之關聯性，是此類洗錢
  行為須與欲掩飾、隱匿之特定犯罪所得間具有物理上接觸關係
  （事實接觸關係）。而提供金融帳戶提款卡及密碼供他人使用
  ，嗣後被害人雖匯入款項，然此時之金流仍屬透明易查，在形
  式上無從合法化其所得來源，未造成金流斷點，尚不能達到掩
  飾或隱匿特定犯罪所得之來源、去向及所在之作用，須待款項
  遭提領後，始產生掩飾、隱匿之結果，若無參與後續之提款行
  為，即非同條第2款所指洗錢行為，無從成立一般洗錢罪之直
  接正犯（最高法院108年度台上字第3101號判決意旨參照）。
  被告僅提供上開帳戶存摺影本、提款卡及密碼供他人使用，並
  未參與後續提款行為，揆諸前揭說明，其所為並非洗錢防制法
  第2條第2款所指洗錢行為，並不該當於洗錢防制法第14條第1
  項之洗錢罪。
⒋至於被告所為是否構成幫助洗錢罪部分，按洗錢罪之構成必須
  有積極掩飾、隱匿以逃避追訴之主、客觀要件，本件係被告以
  外之真實姓名年籍不詳之成年人，利用被告所提供之帳戶，要
  求告訴人將金錢直接匯入被告帳戶之行為，屬於該等正犯實施
  詐欺行為之犯罪手段，並非為訛詐行為之真實姓名年籍不詳之
  成年人於取得財物後，另為掩飾、隱匿詐欺所得之行為，亦非
  被告於該詐欺行為人實施詐欺犯罪取得財物後，另由被告為之
  掩飾、隱匿；詐欺取財之型態甚多，自難期待被告對於其所幫
  助正犯之參與人數多寡及詐騙手法有所預見，且被告所提供之
  帳戶乃係供告訴人直接匯入款項所用，在金流方面並無掩飾或
  隱匿犯罪所得本質、來源、去向、所在、所有權、處分權或其
  他權益者之作用，均業如前述，依本案事證，被告預見將上開
  帳戶之存摺影本、提款卡連同密碼交付與不詳身分之人使用，
  僅得認其基於縱若有人持以犯罪（即詐欺犯罪者將利用該帳戶
  作為其詐騙所得款項匯入使用）亦無違反其本意之不確定幫助
  詐欺犯意；至於取得上開帳戶之詐騙集團成員，除自上開帳戶
  提領款項以取得詐欺犯罪所得外，於主觀、客觀上是否尚有洗
  錢防制法第2條第2款所示掩飾或隱匿特定犯罪所得之本質、來
  源、去向、所在、所有權、處分權或其他權益等洗錢行為，事
  涉被告主觀認識所及範圍，依本案事證，得否逕認被告主觀上
  對詐騙集團成員是否亦有洗錢行為有所認識或預見，並非完全
  無疑，依「罪疑唯輕」及「罪證有疑利於被告」之原則，自不
  得率認被告前揭所為亦應評價為洗錢罪之幫助犯，附此敘明。
⒌公訴意旨認被告所為，同時涉有洗錢防制法第14條第1項之洗錢
  罪嫌，容有誤會，而依本案事證，亦不足以證明被告主觀上對
  詐騙集團成員是否亦有洗錢行為有所認識，不能以幫助洗錢罪
  相繩，業經本院附帶敘明如前；因起訴意旨認此部分與前開經
  論罪科刑之部分，具有想像競合犯之裁判上一罪關係，爰不另
  為無罪之諭知，併予敘明。　　
四、撤銷改判之理由　
㈠原審審理後，認被告犯幫助詐欺取財罪，據以論罪科刑，固非
  無見。惟查：被告於原審固否認犯幫助詐欺罪，惟其後上訴於
  本院準備程序、審理時均坦承犯行，原審未及審酌被告坦承犯
  行之情，是被告犯後態度與原審判決時難謂相同，原審就此與
  被告犯罪後態度之科刑輕重有關之事項未及審酌，與本院審酌
  科刑之情狀有所不同，刑度難謂允當。
㈡檢察官上訴主張：被告提供帳戶之行為，業已切斷該詐騙集團
  成員與犯罪所得之關連性，無從予以追查相關詐騙集團之真實
  身份、究係何人領取、何人處分該等犯罪所得以及該犯罪所得
  之去向，應該當洗錢防制法第2條第2款之客觀要件，被告主觀
  上對於「掩飾或隱匿特定犯罪所得之本質、來源、去向、所在
  、所有權、處分權或其他權益」，已具有不確定故意等語。然
  被告僅提供上開帳戶存摺影本、提款卡及密碼供他人使用，並
  未參與後續提款行為，其所為並非洗錢防制法第2條第2款所指
  洗錢行為，並不該當於洗錢防制法第14條第1項之洗錢罪，原
  審就此部分業已說明其認定不該當該條構成要件之理由，核無
  違誤，檢察官提起上訴指摘原判決此部分不當，為無理由；惟
  原判決既有前述量刑未及審酌之情，自應由本院撤銷改判。
㈢爰以行為人之責任為基礎，審酌被告本身雖未實際參與詐欺取
  財犯行，但於不法份子犯案猖獗，利用帳戶詐財贓款之事迭有
  所聞之際，仍將其所申辦之富邦銀行帳戶存摺影本、提款卡及
  密碼提供他人，紊亂正常交易秩序，考量其於偵查、本院坦承
  犯行，並於原審與告訴人郭萻雅以14,923元（即告訴人遭詐騙
  之全數金額）達成調解，並已依約如數給付完畢，此有原審法
  院109年3月19日調解筆錄、109年10月21日審判筆錄各1份在卷
  可稽（見原審109年度審金訴字第21號卷第49至50頁、原審109
  年度金訴字第41號卷第59至61頁），堪認被告有實質彌補告訴
  人損害之具體表現，兼衡被告之素行、年齡、教育程度、自陳
  之職業及家庭狀況、暨其動機、目的、手段、告訴人遭詐金額
  、告訴人於原審到庭表示之意見等一切情狀，量處如主文第2
  項所示之刑，並諭知易科罰金之折算標準。
㈣另被告否認其交付上開帳戶資料有從中獲取任何款項或利益，
  檢察官亦未舉證證明被告獲有犯罪所得，或指明證據方法以供
  審究，本案尚無證據足以佐證被告獲取任何犯罪所得，既無現
  實存在且屬被告所有之犯罪所得，自無犯罪所得沒收或追徵問
  題，併予敘明。 　　　
五、緩刑宣告及所附條件
  查被告未曾因故意犯罪受有期徒刑以上刑之宣告，此有本院被
  告前案紀錄表在卷可稽（見本院卷第71頁），審酌被告業坦承
  犯行，並已如數賠償告訴人損失，經告訴人於原審審理時表示
  表示同意被告宣告緩刑等語（見原審金訴卷第61頁），被告因
  一時失慮，致罹刑典，經此偵審程序與科刑之教訓，當能知所
  警惕，信無再犯之虞，考諸緩刑制度旨在以暫緩宣告刑之執行
  ，促使行為人自新，藉以救濟短期自由刑之流弊，衡酌各情，
  認其所受本件刑之宣告，以暫不執行為適當，爰依刑法第74條
  第1項第1款之規定，宣告緩刑2年，以啟自新。　
據上論斷，應依刑事訴訟法第369條第1項前段、第364條、第299
條第1項前段，刑法第339條第1項、第30條第1項前段、第2項、
第41條第1項前段，第74條第1項第1款，刑法施行法第1條之1第1
項，判決如主文。
本案經檢察官陳建良、林奕瑋提起公訴，檢察官劉威宏提起上訴
，檢察官孫治遠到庭執行職務。
中　　華　　民　　國　　110 　年　　5 　　月　　6 　　日
                  刑事第十八庭  審判長法  官  何俏美
                                      法  官  陳海寧
                                      法  官  葉乃瑋
以上正本證明與原本無異。
幫助詐欺取財罪部分不得上訴。
檢察官就不另為無罪諭知部分如不服本判決，應於收受送達後20
日內向本院提出上訴書狀，惟須受刑事妥速審判法第9條限制。
其未敘述上訴之理由者，並得於提起上訴後20日內向本院補提理
由書(均須按他造當事人之人數附繕本)「切勿逕送上級法院」。
刑事妥速審判法第9條：
除前條情形外，第二審法院維持第一審所為無罪判決，提起上訴
之理由，以下列事項為限：
一、判決所適用之法令牴觸憲法。
二、判決違背司法院解釋。
三、判決違背判例。
刑事訴訟法第 377 條至第 379 條、第 393 條第 1 款之規定，
於前項案件之審理，不適用之。
                                      書記官  程欣怡
中　　華　　民　　國　　110 　年　　5 　　月　　6 　　日
附錄：本案論罪科刑法條全文
中華民國刑法第339條
意圖為自己或第三人不法之所有，以詐術使人將本人或第三人之
物交付者，處五年以下有期徒刑、拘役或科或併科五十萬元以下
罰金。
以前項方法得財產上不法之利益或使第三人得之者，亦同。
前二項之未遂犯罰之。